【裁判字號】    98,訴,297
【裁判日期】    981120
【裁判案由】    違反槍砲彈藥刀械管制條例
【裁判全文】
臺灣花蓮地方法院刑事判決               98年度訴字第297號
公  訴  人  臺灣花蓮地方法院檢察署檢察官
被      告  甲○○
指定辯護人  蔡文欽律師
上列被告因違反槍砲彈藥刀械管制條例案件，經檢察官提起公訴
（98年度偵字第2048號），本院判決如下：
    主  文
甲○○無罪。
    理  由
一、公訴意旨略以：被告甲○○於民國98年4 月12日上午某時許
    ，在花蓮縣秀林鄉省道台八線149 公里山區某處，拾獲他人
    棄置，具擊發機構之木質槍身及土造槍管組合而成，擊發功
    能正常、可供擊發口徑0.27吋建築工業用彈（作為發射動力
    ），用以發射彈丸使用而具殺傷力之土造長槍1 把（槍枝管
    制編號：0000000000號），竟進而持有之。嗣於98年4 月28
    日凌晨零時15分許，為警在上開省道163.6 公里處查獲，當
    場扣得上開土造長槍1 把。因認被告甲○○涉犯槍砲彈藥刀
    械管制條例第8條第4項之未經許可持有槍枝罪嫌等語。
二、公訴人認被告甲○○涉犯上揭罪嫌，無非係以被告於警詢、
    偵查中坦承持有上揭土造長槍之自白、證人溫木寬於警詢之
    證述，及花蓮警察局新城分局搜索、扣押筆錄暨扣押物品目
    錄表、扣押物品清單、查獲照片 6張、內政部警政署刑事警
    察局98年 4月29日刑鑑字第0980062179號槍彈鑑定書為論據
    。
    被告固不否認上揭事實，惟其與辯護人均辯稱：被告係太魯
    閣族原住民，其撿到之上揭獵槍係原住民生活所用之獵槍，
    持有是因想將上揭槍枝用來打獵，依槍砲彈藥刀械管制條例
    第20條第 1項規定，被告持有槍枝未為登記，應屬於行政罰
    ，而無刑事責任等語。
三、按犯罪事實應依證據認定，無證據不得認定犯罪事實；不能
    證明被告犯罪或其行為不罰者應諭知無罪之判決，刑事訴訟
    法第154條第2項、第301條第1項分別定有明文。又事實之認
    定，應憑證據，如未能發現相當證據，或證據不足以證明，
    自不能以推測或擬制之方法，為裁判基礎；且認定不利於被
    告之事實須依積極證據，苟積極證據不足為不利於被告事實
    之認定時，即應為有利於被告之認定（最高法院40年臺上字
    第86號、30年上字第816號判例意旨參照）。經查：
  (一)被告以外之人於審判外之言詞或書面陳述，除法律有規定者
    外，不得作為證據，刑事訴訟法第159條第1項固定有明文。
    然法院或檢察官得囑託醫院、學校或其他相當之機關、團體
    為鑑定，或審查他人之鑑定，並準用第203條至第206條之 1
    規定；鑑定之經過及其結果，應命鑑定人以言詞或書面報告
    ，同法第208條第1項、第206條第1項亦規定甚明，是鑑定人
    以書面為鑑定報告提出於法院，依刑事訴訟法第159條第1項
    立法理由及同法第206條第1項規定，即具有證據能力。又依
    上揭規定，檢察官對於偵查中之案件，認須實施鑑定者，固
    應就具體個案，選任鑑定人或囑託鑑定機關（團體）為之；
    但對於司法警察機關調查中之案件，或有量大或急迫之情形
    ，為因應實務之現實需求，檢察官針對該類案件之性質，基
    於檢察一體原則，得由該管檢察長對於轄區內之案件，以事
    前概括選任鑑定人或囑託鑑定機關（團體）之方式，俾便轄
    區內之司法警察官、司法警察對於調查中之此類案件，得即
    時送請事前已選任之鑑定人或囑託之鑑定機關（團體）實施
    鑑定，該鑑定人或鑑定機關（團體）亦應視同受承辦檢察官
    所選任或囑託而執行鑑定業務，其等出具之書面鑑定報告應
    屬刑事訴訟法第206條所定之傳聞例外，當具有證據能力 （
    法務部92年9月1日法檢字第0920035083號函參照）。本件扣
    案槍枝，經由查獲之警察單位依轄區檢察署檢察長事前概括
    選任槍彈鑑定機關即內政部警政署刑事警察局實施鑑定，鑑
    定機關所出具之98年4 月29日刑鑑字第0980062179號槍彈鑑
    定書，自具有證據能力。
  (二)按原住民未經許可，製造、運輸或持有自製之獵槍或漁民未
    經許可，製造、運輸或持有自製之漁槍，供作生活工具之用
    者，處新臺幣2 萬元以下罰鍰，本條例有關刑罰之規定，不
    適用之，此為90年11月14日修正公布之槍砲彈藥刀械管制條
    例第20條第1 項明文所定。又原住民基於不同之文化傳統，
    其所追求之價值與其他族群迥然不同，其傳統生活之內涵與
    其他族群有甚大之差異。而原住民依先祖所留下之傳統方式
    製造簡易獵槍上山獵捕飛禽走獸，並將所得獵物與族人分享
    ，本屬原住民傳統生活方式中極為重要之一部分，此乃眾所
    皆知之事實。近年來，原住民之生活型態雖已因社會之整體
    發展及族群之融合而發生重大之改變，其專以狩獵為生或以
    狩獵為主要生活內容者，雖已極為罕見，惟自製簡易獵槍，
    於農閒或工作之餘入山狩獵，仍屬部分原住民（尤其較為年
    長者）難以忘情之生活內容。是85年9 月25日修正公布之槍
    砲彈藥刀械管制條例第14條（86年11月24日修正時移置於23
    條）即已明定：「獵槍、魚槍、刀械專供生活習慣特殊國民
    之生活工具者，其管理辦法，由中央主管機關於本條例修正
    公布後六個月內定之」，隨後於86年3 月24日公布之「生活
    習慣特殊國民獵槍魚槍刀械管理辦法」第3條第2項所謂「專
    供生活習慣特殊國民生活工具」，即包括原住民於狩獵、祭
    典等場合所使用之獵槍在內。依該辦法之規定，只要不具備
    該辦法所規定之消極條件，並完成警察機關之報備及發照手
    續後，即可自製或持有獵槍。換言之，原住民依前開管理辦
    法之規定自製或持有自製獵槍，乃至於持槍入山狩獵，除有
    違反野生動物保育法之情形外，本非法所不許。嗣後因原住
    民未依上開管理辦法之規定合法自製或持有獵槍而誤觸槍砲
    彈藥刀械管制條例重典之情形仍層出不窮，立法者有鑑於此
    ，乃於86年11月24日修正公布之槍砲彈藥刀械管制條例第20
    條第1 項明定：「原住民未經許可，製造、運輸、陳列或持
    有自製之獵槍，供作生活工具之用者，減輕或免除其刑，並
    不適用前條（第19條強制工作）之規定」，其立法說明略謂
    ：「基於原住民所自製之獵槍，係屬傳統習慣專供獵捕維生
    之生活工具，且其結構、性能及殺傷力均遠不如制式獵槍，
    唯恐原住民偶一不慎，即蹈法以第8 條製造、持有獵槍罪相
    加，實嫌過苛，爰增訂得減輕或免除其刑規定，並得排除本
    條例強制工作之適用」。惟嗣後原住民未依前揭管理辦法規
    定，合法自製及持有獵槍，觸犯槍砲彈藥刀械管制條例第 8
    條規定之情形仍一再發生，立法者乃再於90年11月14日修正
    公布槍砲彈藥刀械管制條例第20條第1 項明定原住民未經許
    可製造持有自製之獵槍，供作生活工具之用者，僅處以行政
    罰，而予以除罪化。依據該條修正立法說明：「刪除『減輕
    或免除其刑』幾字，給予除罪化…因為既然屬於供作生活上
    及文化上工具之用，而無據為犯罪工具的意圖…．以落實憲
    法增修條文及符合本條例多元化主義的政策目標與規範意旨
    」，可知此次修法之主要目的，乃在貫徹憲法增修條文第10
    條第11項：「國家肯定多元文化，並積極維護發展原住民族
    語言及文化」之精神，落實保障原住民原有生活及文化習慣
    之立法政策。綜合立法者正視原住民文化之差異性而於歷次
    修法所展現對原住民文化傳統之尊重和寬容，槍砲彈藥刀械
    管制條例第20條第1 項所謂：「原住民製造、運輸或持有而
    供作生活工具之用之自製獵槍」，自應解釋為：「原住民本
    於其文化傳統所形成之特殊習慣，專為其於生活中從事狩獵
    、祭典等活動使用，而以傳統方式所製造、運輸或持有之自
    製簡易獵槍」，故原住民本於其文化傳統所形成之特殊習慣
    ，專為其於生活中所從事之狩獵活動為目的，而以傳統方法
    製造或持有簡易獵槍，即應有上揭規定之適用，不以恃狩獵
    為生或以狩獵為其生活主要內容者為限，始與立法本旨相契
    合。
  (三)又所謂「自製獵槍」，依內政部87年6月2日臺87警字第8770
    1166號函說明：係指「原住民依傳統習慣專供捕獵維生之生
    活工具，由申請人自行獨力製造或與非以營利為目的之原住
    民在警察分局核准之報備地點協力製造完成，以逐次由槍口
    裝填黑色火藥於槍管內，打擊底火或他法引爆，將填充之射
    出物射出，非使用具有彈頭、彈殼及火藥之子彈者。射出物
    ：指供自製獵槍引爆槍管內火藥後發射之用，填充於槍管內
    ，遠小於槍管內徑之固體物，如玻璃片、彈丸等，且不含具
    有彈頭、彈殼及火藥之子彈」。是以，此之「自製獵槍」結
    構簡單，常見者是一端開口，另一端則封閉而留下細微小孔
    之鐵管，裝設固定架在木質槍托上，再於槍托上設一彈簧連
    接扳機及擊錘，火藥及射出物由開口一端填入，以鐵條伸入
    鐵管，將火藥與射出物擠壓至封閉端，當扣動扳機時，可藉
    彈簧作用使擊錘向前撞擊封閉鐵管一端，使得所裝填之火藥
    藉封閉端之小孔與擊錘接觸撞擊產生火花引燃爆炸，再將裝
    填於槍管內之射出物射出，以達射殺獵物目的（最高法院96
    年度台上字第1674號判決參照）。查本件扣案之槍枝是否屬
    「自製獵槍」，衡之被告於本院審理時供述：扣案槍枝係其
    拾獲，係一般原住民自製之獵槍，其撿拾之目的是想用來打
    獵，該槍擊發方式係從槍管裝填工業用彈等語（見本院卷第
    61頁）；並參以內政部警政署刑事警察局鑑定結果略以：「
    送鑑長槍1 枝認係屬土造長槍，由具擊發機構之木質槍身及
    土造金屬槍管組合而成，擊發功能正常，可供擊發口徑0.27
    吋建築用彈（作為發射動力），用以發射彈丸使用，具殺傷
    力；送鑑子彈1 顆，認係口徑0.27吋之建築工業用彈，不具
    金屬彈頭，認不具殺傷力。」等情，有上揭槍彈鑑定書在卷
    足憑（見偵查卷第9 頁）；此外，並未有任何證據證明被告
    曾以該槍枝擊發具有彈頭、彈殼及火藥之子彈。從而，扣案
    長槍既係由具擊發機構之木質槍身及土造金屬槍管組合而成
    ，且擊發方式係由槍管裝填如扣案之工業用彈，並未使用具
    有彈頭、彈殼及火藥之子彈，亦為原住民所製造，而被告持
    有之目的在於供狩獵之用，核屬「自製獵槍」無疑。而被告
    確實為太魯閣族原住民，業據被告自承在卷，並有其戶籍謄
    本在卷足參（見本院卷第19頁），則狩獵本為其文化傳統所
    形成之生活習慣，被告辯稱其持有上揭獵槍意在供狩獵之用
    等語，亦未有證據顯示被告持有上開槍枝具有其他不法目的
    之情形，是被告所辯並未悖於常情，洵堪採信。至所謂「供
    作生活之用」，不以恃狩獵為生或以狩獵為其生活主要內容
    者為限，業如前述，則被告持有上揭獵槍目的係在於供狩獵
    之用，其固非以狩獵為生，惟揆諸上揭說明，其行為尚不因
    此脫逸於槍砲彈藥刀械管制條例第20條第1 項所定之範疇甚
    明。
  (四)綜上所述，被告所持有之扣案槍枝既屬自製獵槍，而其持有
    該槍枝之目的係基於其文化傳統所形成之習慣，欲持以從事
    狩獵，應屬供作生活之用，自合於槍砲彈藥刀械管制條例第
    20條第1 項不適用刑罰之規定。且在原住民普遍生活、教育
    程度較低、法治觀念不足，對持有及製造、出借槍枝、刀械
    須事先申請許可之規定未加強宣導之現狀下，在無任何證據
    顯示被告自製獵槍具有其他不法目的之情形，為貫徹憲法維
    護原住民族文化之意旨，避免原住民打獵之傳統文化流失之
    情形下，應認不宜率依槍砲彈藥刀械管制條例有關刑罰之規
    定相繩。此外，本院復查無其他積極證據足認被告確有公訴
    意旨所指之上揭犯行，依前開規定應諭知被告無罪之判決。
四、至被告未經許可即持有獵槍，依法仍應處行政罰鍰，此部分
    應由主管機關另行裁罰，併予敘明。
據上論斷，應依刑事訴訟法第301條第1項，判決如主文。
本案經檢察官龔書安到庭執行職務。
中    華    民    國    98    年    11    月    20    日
                  刑事第二庭  審判長  法  官  張宏節
                                      法  官  沈培錚
                                      法  官  蔡寶樺
以上正本證明與原本無異。
如不服本判決應於收受送達後10日內向本院提出上訴書狀，並應
敘述具體理由。其未敘述上訴理由者，應於上訴期間屆滿後20日
內向本院補提理由書(均須按他造當事人之人數附繕本)「切勿逕
送上級法院」。
中    華    民    國    98    年    11    月    20    日
                                      書記官


司法院資訊處製作；財團法人民間司法改革基金會備份。
